【裁判字號】    90,訴,1027
【裁判日期】    900827
【裁判案由】    稅捐稽徵法等
【裁判全文】
臺灣板橋地方法院刑事判決                          九十年度訴字第一二七號
    公  訴  人  臺灣板橋地方法院檢察署檢察官
    被      告  乙○○
右列被告因偽造文書案件，經提起公訴（九十年度偵續字第三四號），爰判決如左：
    主  文
乙○○公司負責人為納稅義務人，以不正當方法逃漏稅捐，處有期徒刑陸月，如易科
罰金，以參佰元折算壹日；又商業負責人，以明知為不實之事項，而填製會計憑證，
處有期徒刑伍月，如易科罰金，以參佰元折算壹日，應執行有期徒刑拾月，如易科罰
金，以參佰元折算壹日。
    事  實
乙○○係設於臺北縣永和市○○路七十五巷四弄十九號一樓「弘洲工程有限公司」（
下稱弘洲公司）負責人，為納稅義務人，明知弘洲公司於民國（下同）八十二年間，
並未僱用甲○○、丙○○二人在弘洲公司所承攬之台北縣三重市○○路之中正大業工
地工作，亦未對其等支付任何薪資，竟基於為納稅義務人即弘洲公司以不正當方法逃
漏稅捐之犯意，收受由甲○○交付之甲○○、丙○○不實工資表，將甲○○、丙○○
於八十二年度向弘洲公司支領薪資總額新臺幣（下同）各三十萬元之不實事項，登載
於其所製作之不實各類所得扣繳暨免扣繳憑單之商業會計憑證內，並交付予不知情之
會計人員，由該會計人員據以製作業務上之「弘洲公司八十二年度營利事業所得稅結
算申報書」，而將該不實之薪資支出金額列為成本，使該公司之營業成本虛增，並於
八十三年三、四月間，行使向財政部臺灣省北區國稅局申報該公司八十二年度營利事
業所得稅，而以不正當之方法逃漏營利事業所得稅十五萬元，足以生損害於甲○○、
丙○○及稅捐稽徵機關對於稅捐稽徵之正確性，嗣丙○○於八十九年五月間，收到財
政部台灣省北區國稅局罰鍰處分書始查悉上情，經偵查起訴。
    理  由
一、被告乙○○固坦承係弘洲公司實際負責人，並申報甲○○、丙○○之薪資所得等
    節，惟矢口否認有製作不實會計憑證及逃漏稅捐犯行，辯稱：他們的身分證影本
    及扣繳憑單是甲○○親自交給我的，我不知道甲○○及丙○○是否確實在工地工
    作，本來黃啟致是工頭，後來是甲○○拿工資報表給我，所以我才會在偵查中說
    甲○○是工頭，黃啟致是我的下包，他們總共報了一百多個人頭給我云云。經查
    ：
  (一)被告於台灣板橋地方法院檢察署八十六年度偵字第二三四八號即本院八十九年度
    訴緝字第九一號案件中以證人身分證述：八十二年間中正大業有兩位工頭，是「
    黃啟致及林昭德」，真正工頭是黃啟致，甲○○是黃啟致找來的，黃啟致在八十
    二年間因承包上開工程，要報工資表時，曾帶甲○○及其他工人到我那裡來，我
    當時不清楚甲○○與黃啟致之關係，我八十二年度的報稅資料是林昭德陳報支薪
    的等語，明確指出中正大業之工地負責人是黃啟致或林昭德，然其於本案檢察官
    偵查中，竟於九十年四月四日供述：我於八十二年間承作中正大業工地時，將臨
    時工、水泥工交由「甲○○」承包，那工程作了八十二年一整年，甲○○和林昭
    德都是黃啟致介紹的，丙○○的工資表是甲○○陳報給我的，並未透過黃啟致，
    甲○○有實際叫人去作工云云，改口指稱其係將中正大業工地承包給甲○○，嗣
    經公訴人調閱前開判決，以被告於前案之證詞質問後，被告即再於九十年五月二
    日改口供述：甲○○確實不是工頭，是黃啟致找來的臨時工，後來黃啟致和甲○○一起拿工資表來給我，所以我以為甲○○是工頭云云，按中正大業工地承包他
    人施作整年，為被告所自承，則其身為弘洲公司實際負責人，若確實承包予甲○○或黃啟致、林昭德施工，豈有對於工程發包之對象尚不能確定之理？其前後所
    述不一，顯難採信。
  (二)次查：證人丙○○到庭結證否認曾受僱於弘洲公司並支領薪水（見本院九十年七
    月十二日訊問筆錄），與其於偵查中所述情節相同，應堪採信，又甲○○於本院
    八十九年度訴緝字第九一號涉犯偽造文書案件中，亦明確陳述其係國小畢業，以
    拾荒、販賣破銅爛鐵及守衛為生，曾因生活所逼，將身分證以兩千元之代價，賣
    給他人，並曾將身分證提供給黃啟致報工資，並不識字，工資表也不是其所填寫
    ，只是為了要領錢，才在工資表上簽名蓋印等語，有該案判決書一份在偵查卷可
    稽，足認丙○○、甲○○二人均未曾在中正大業工地工作，亦未向弘洲公司支領
    薪水。
  (三)按公司申報營利事業所得稅時，有關人事薪資之支領，須造薪資具領清冊，據以
    為申報時之依據，而相關工程之施作若係由工頭代公司尋找工人施作，則於請領
    薪資時，工頭必須出具切結書表示所提工人資料之真實性並據為代工人請領工資
    之依據，被告既身為弘洲公司之實際負責人，就中正大業之工程規模，所需工人
    數量、支付薪資多寡，本負有審查確否屬實之義務，其在不確定工頭究竟為何人
    之情形下，自承：黃啟致於八十二年間，報了一百多名人頭給我等語，其就丙○○、甲○○並未實際在中正大業工地工作，應有所了解，而有故意申報不實逃漏
    稅捐之意思甚明。
  (四)再查：依據卷附丙○○、甲○○之各類所得扣繳暨免扣繳憑單各一紙，其上均有
    弘洲公司之公司章及被告私章，且有扣繳單位即弘洲公司之統一編號，被告辯稱
    扣繳憑單非其所製作，顯不足採信。此外，復有弘洲公司八十二年度營利事業所
    得稅結算申報書、財政部北區國稅局九十年七月十日北區國稅三字第九Ｏ一二八
    八八九號函可稽。綜上，事證明確，被告犯行堪予認定。
二、
  (一)按營利事業填報扣繳憑單，係附隨其業務而製作，為業務上所掌之文書（最高法
    院七十年九月二十一日第九次刑事庭會議決議參照）；又扣繳憑單係商業本身有
    權自行製存，用以證明支薪及代扣或免扣所得稅事項之經過而為造具記帳憑證所
    根據之憑證，核屬商業會計法所定之內部原始商業會計憑證（經濟部經八六商字
    第八六二一○八○五號函釋參照）。又納稅義務人，應於每年二月二十日起至三
    月底止，填具結算申報書向該管稽徵機關申報其上一年度內營利事業收入，所得
    稅法第七十一條第一項定有明文，是營利事業所得稅結算申報書，亦屬附隨於公
    司負責人業務而製作，而為其業務上所掌之文書。被告為弘洲公司實際負責人，
    且為商業會計法所稱之商業負責人，負責填製弘洲公司扣繳憑單之業務，亦屬從
    事業務之人，其以明知為不實之事項，虛列丙○○、甲○○之薪資填製具會計憑
    證性質之扣繳憑單，而為業務登載不實之行為，並利用不知情之會計人員，據以
    製作不實營業成本之營利事業所得稅結算申報書，向稅捐稽機關申報營業所得稅
    逃漏稅捐，足以生損害於丙○○、甲○○及稅捐稽徵之正確性，核其所為，係犯
    修正前商業會計法第六十六條第一款之以明知為不實之事項而填製會計憑證罪、
    刑法第二百十六條、第二百十五條之行使業務上登載不實文書罪及稅捐稽徵法第
    四十七條第一款、第四十一條之公司負責人以不正當方法逃漏稅捐罪。
  (二)被告利用不知情之會計人員製作營利事業所得稅申報書，為間接正犯，又被告業
    務上登載不實文書之低度行為，為行使業務上登載不實文書之高度行為所吸收，
    不另論罪。又被告違反修正前商業會計法第六十六條第一款之以明知為不實之事
    項而填製會計憑證罪雖亦與業務上登載不實文書罪及其行使罪之犯罪構成要件該
    當（最高法院七十年度第九次刑事庭會議決議參考），惟查，修正前商業會計法
    第六十六條第一款既以明知為不實之事項，而填製會計憑證或記入帳冊為其犯罪
    之構成要件，則該罪原即含有業務上登載不實之本質，被告利用丙○○、甲○○
    身分資料，而在其業務上製作之各類所得扣繳暨免扣繳憑單之會計原始憑證上為
    不實之登載，已符合修正前商業會計法第六十六條第一款之規定要件，即不應再
    論以刑法第二百十六條、第二百十五條之行使業務上登載不實之文書罪（最高法
    院八十五年度台上字第三一四五號、八十六年度台上字第三四六三號判決意旨參
    照），公訴人認被告係犯刑法第二百十六條、第二百十五條之行使業務登載不實
    文書罪，容有誤會。
  (三)又被告行為後，商業會計法已於八十四年五月十九日修正公布，並於同年月二十
    一日生效，修正前該法第六十六條第一款之罪，已改列為第七十一條第一款，而
    其法定刑亦有變更，由「五年以下有期徒刑、拘役或一萬元以下罰金」，提高為
    「五年以下有期徒刑、拘役或科或併科新台幣十五萬元以下罰金」，比較新舊法
    之法定本刑，以舊法為輕，依刑法第二條第一項但書規定，就此部分自應適用最
    有利於被告之修正前商業會計法第六十六條第一款規定。
  (四)又被告所犯前揭違反修正前商業會計法第六十六條第一款之明知為不實之事項而
    填製會計憑證罪及刑法第二百十六條、第二百十五條之行使業務上登載不實文書
    罪間，有方法結果之牽連關係，依刑法第五十五條規定，應從較重之修正前商業
    會計法第六十六條第一款處斷。
  (五)此外，稅捐稽徵法第四十七條規定本法關於納稅義務人，扣繳義務人及代徵人應
    處徒刑之規定，於該條第一款至第四款所列公司負責人等人適用之，亦即該條第
    一款至第四款所列之人應受處罰，係自同法第四十一條轉嫁而來，並非因身分成
    立之罪。換言之稅捐稽徵法第四十七條第一款之規定，係將稅捐稽徵法第四十一
    條處罰之規定，基於刑事政策之考慮，於其應處徒刑之範圍內，轉嫁於公司法規
    定之負責人，乃屬代罰性質，自與被告本身為犯罪主體所犯其他罪名間，無牽連
    犯裁判上一罪之關係，是應予分論併罰，公訴人認有牽連犯關係，亦有誤會。
  (六)公訴人漏未論及扣繳憑單係屬商業會計之原始憑證，且所犯法條未引用修正前商
    業會計法第六十六條第一項，尚有未洽，併此敘明。惟就所涉填寫扣繳憑單行為
    之基本事實仍屬同一，本院自應予以審理，並變更其起訴法條。
  (七)爰審酌被告虛報他人薪資所得逃漏稅捐十五萬元，影響國家稅收之正確性，並生
    損害於他人，暨其犯罪動機、目的、手段、及犯罪後態度等一切情狀，分別量處
    如主文所示之刑，又被告犯罪後，刑法第四十一條於九十年一年十日公布施行，
    同年一月十二日生效，修正後刑法第四十一條第一項規定犯最重本刑為五年以下
    有期徒刑以下之刑之罪，而受六月以下有期徒刑之宣告者，得易科罰金，比較新
    舊法之規定，以新法較有利於被告，爰適用修正後之刑法第四十一條第一項，諭
    知易科罰金之折算標準，併定其應執行之刑。
據上論斷，應依刑事訴訟法第二百九十九條第一項前段，稅捐稽徵法第四十一條、第
四十七條第一款，修正前商業會計法第六十六條第一款，刑法第十一條前段、第二條
第一項、第二百十六條、第二百十五條、第五十五條、第四十一條第一項、第五十一
條第五款，罰金罰鍰提高標準條例第一條前段、第二條，判決如主文。
中      華      民      國    九十      年      八      月    二十七    日
                                  法  官    蕭  一  弘
右正本證明與原本無異。
如不服本判決，應於判決送達後十日內向本院提出上訴狀 。
                                  書記官    郭  玉  芬
中      華      民      國    九十      年      八      月    三十      日
附錄法條
稅捐稽徵法第四十一條
納稅義務人以詐術或其他不正當方法逃漏稅捐者，處五年以下有期徒刑、拘役或科或
併科新臺幣六萬元以下罰金。
稅捐稽徵法第四十七條
本法關於納稅義務人、扣繳義務人及代繳人應處徒刑之規定，於左列之人適用之：
一、公司法規定之公司負責人。
二、民法或其他法律規定對外代表法人之董事或理事。
三、商業登記法規定之商業負責人。
四、其他非法人團體之代表人或管理人。
商業會計法第六十六條
商業負責人，主辦及經辦會計人員，有左列各款情事之一者，處五年以下有期徒刑拘
役或一萬元以下罰金：
 一、以明知為不實之事項而填製會計憑證或記入帳冊者。
 二、故意使應保存之會計憑證、帳簿報表滅失毀損者。
 三、意圖不法之利益，而變造會計憑證、帳簿報表內容或撕毀其頁數者。
刑法第二百十五條
從事業務之人，明知為不實之事項，而登載於其業務上作成之文書，足以生損害於公
眾或他人者，處三年以下有期徒刑、拘役或五百元以下罰金。
刑法第二百十六條
行使第二百十條至第二百十五條之文書者，依偽造、變造文書或登載不實事項或使登
載不實事項之規定處斷。


司法院資訊處製作；財團法人民間司法改革基金會備份。
